臺灣臺北地方法院刑事判決　　　　　　　　　　　　　　九十年度自字第一五一號
　　自　訴　人　戊○○
　　代　理　人　蘇弘志律師
　　被　　　告　甲○○
右列被告因誹謗案件，經自訴人提起自訴，本院判決如左：
    主  文
甲○○散布文字，指摘足以毀損他人名譽之事，處罰金貳仟元，如易服勞役，以佰
元折算壹日。
    事  實
一、緣甲○○與戊○○均係位於臺北市○○路三百七十五號中國廣播股份有限公司（
    以下簡稱中廣公司）「產業工會」（以下簡稱「工會」）之常務理事及「職工福
    利委員會」之委員（以下簡稱「職福會」），甲○○於民國八十九年十月三十日
    晚間八時零四分許，於中廣公司內部網路以電子郵件就子女教育補助費問題發表
    個人意見，並轉寄予總台、分台同仁，戊○○接獲甲○○前開電子郵件後，於八
    十九年十月三十一日十四時四十三分許以電子郵件表達其個人不同意見並轉寄甲○○與其他同仁，詎甲○○於接獲戊○○電子郵件後，竟基於意圖散播於眾之犯
    意，於八十九年十一月七日上午十一時二十七分許在電子郵件內以文字記載：「
    ‧‧‧３、敝人於中廣服務已滿二十年，對目前待遇比任何人都不滿，三年來對
    於工會所給的升官壓力絕對比助力來得多上數百倍，甚至多次因為工會關係喪失
    升遷機會。但敝人不會也不可能要求考績甲等，因為替工會作了很多事；『甚至
    以工會幹部名義，硬性推銷六十萬自家水晶產品給公司』‧‧‧」等語，指摘戊○○利用其工會幹部之地位強迫推銷自家水晶產品予中廣公司之不實內容，並轉
    寄該份電子郵件予中廣公司總台及分台同仁，使中廣公司同仁均得共見共聞，足
    以毀損戊○○之名譽。
二、案經戊○○提起自訴。
    理  由
一、訊據被告甲○○固不否認有於前揭時、地發送電子郵件予中廣公司同仁，惟矢口
    否認有何誹謗犯行，辯稱：前揭電子郵件係張貼於中廣公司內部網路，並無散布
    於眾，且該電子郵件之內容係在說明被告參與工會之工作係出於犧牲奉獻之熱忱
    ，從未圖一己之私，所以記載「敝人不會也不可能」，而中廣公司採購事宜既係
    公司公共之事務，當屬可受公評之事項，伊對此自得為適當之評論，又自訴人戊○○既曾代表自家公司與中廣公司議價出售水晶產品，中廣公司亦購買該產品，
    伊即有相當之理由確信發表言論內容為真實，伊並無妨害自訴人名譽之故意云云
    。經查：
    （一）右揭事實業經自訴人指訴歷歷，並有被告於八十九年十一月七日上午十一
          時二十七分發表電子郵件列印記錄在卷足憑。被告雖辯稱該份電子郵件係
          發表於中廣公司內部網路，並未散布於眾，然依該份電子郵件收件人欄記
          載「總台同仁，分台同仁」等字樣，被告係以轉寄總臺、分台同仁之方式
          ，發表前揭電子郵件於中廣公司內部網路，足見被告有將該份電子郵件傳
          播於中廣公司員工，使大眾得知悉其內容之意圖。又查被告雖於該份電子
          郵件中以文字記載：「‧‧‧但敝人不會也不可能要求考績甲等，因為替
          工會作了很多事；『甚至以工會幹部名義，硬性推銷六十萬自家水晶產品
          給公司‧‧‧」等語，惟查被告自家並無生產水晶產品，業據被告供承在
          卷（見本院九十年四月十二日訊問筆錄），而中廣公司眾多員工中僅自訴
          人家中生產水晶產品，且為中廣員工所週知等情，業據證人即中廣公司員
          工丙○○、庚○、乙○○、丁○○證述屬實（丙○○部分見本院九十年三
          月二十一日，庚○、乙○○、丁○○部分見本院九十年四月十二日訊問筆
          錄），且被告刻意以紅色顯明之字體描述「硬性推銷自家水晶產品」等字
          眼，客觀上已足使中廣公司員工判定被告所指「硬性推銷自家水晶產品者
          」係自訴人無疑，此由證人丙○○特於八十九年十一月八日上午十一時三
          十五分透過中廣公司內部網路轉寄電子郵件予公司員工，澄清自訴人並無
          硬性推銷自家水晶產品等情觀之益徵，並有丙○○前開電子郵件列印記錄
          在卷足憑，是被告辯稱該份電子郵件內容僅在說明伊參與工會工作從未圖
          一己之私云云，顯不可採。又依被告前開電子郵件記載之內容，客觀上足
          使中廣公司員工誤認自訴人假借工會幹部之名義硬性推銷自家水晶產品予
          公司，對於自訴人之人格、社會地位、道德形象，洵屬負面、貶抑之評價
          ，衡情自足以貶損、毀壞自訴人之名譽，甚為彰顯。
    （二）按對於所誹謗之事，能證明其為真實者，不罰，但涉於私德而與公共利益
          無關者，不在此限；又善意發表言論，且對於可受公評之事，而為適當之
          言論者，不罰，刑法第三百十條第三項、第三百十一條第三款分別定有明
          文。次按言論自由為人民之基本權利，憲法第十一條有明文保障，國家應
          給予最大限度之維護，俾其實現自我、溝通意見、追求真理及監督各種政
          治或社會活動之功能得以發揮。惟為兼顧對個人名譽、隱私及公共利益之
          保護，法律尚非不得對言論自由依其傳播方式為合理之限制。刑法第三百
          十條第一項及第二項誹謗罪即係保護個人法益而設，為防止妨礙他人之自
          由權利所必要，符合憲法第二十三條規定之意旨。至刑法同條第三項前段
          以對誹謗之事，能證明其為真實者不罰，係針對言論內容與事實相符者之
          保障，並藉以限定刑罰權之範圍，非謂指摘或傳述誹謗事項之行為人，必
          須自行證明其言論內容確屬真實，始能免於刑責。惟行為人雖不能證明言
          論內容為真實，但依其所提證據資料，認為行為人有相當理由確信其為真
          實者，即不能以誹謗罪之刑責相繩（大法官會議解釋釋字第五○九號解釋
          參照）。又按所稱善意者，乃惡意之對，係指行為人心意之初動，並無惡
          害於他人之故意者而言。稱「可受公評之事」，係指依其事件性質與影響
          ，應受公眾之評論評斷或批評者而言，至於是否屬可受公評之事，其標準
          如何，則應就具體之事件，以客觀之態度，社會公眾之認知及地方習俗等
          資為審認，一般而言，凡涉及國家社會或多數人之利益者，皆屬之；稱「
          適當之評論」，即其評論不偏激而中肯，未逾越必要範圍之程度者而言，
          至其標準仍應就社會一般之通念，以客觀之標準決之。準此，本件尚應審
          酌者厥為被告於該份電子郵件中所指摘自訴人硬性推銷自家水晶產品之事
          是否能證明其為真實且與公共利益有關，及被告是否基於善意發表言論，
          對於可受公評之事，而為適當之評論者。然查：本件採購係因中廣公司總
          經理屬意購買水晶產品作為致贈禮品之用，交公共服務部經理丙○○與公
          關組組長陶泰山共同辦理，丙○○與陶泰山為蒐集各廠商樣品，遂請自訴
          人提供自家水晶樣品，經丙○○、陶泰山與吳晶晶共同討論後，認為自訴
          人家中生產之水晶產品較符合公司需求，經總經理同意後，便進行議價程
          序，自訴人除提供自家生產水晶產品，並代表參與議價程序外，並無干涉
          該次採購案，亦無硬性推銷行為等情業據證人丙○○、辛○○、己○○證
          述明確（均見本院九十年五月七日訊問筆錄）。至公司採購禮品過程涉及
          公司經費運用妥適與否，與公司股東及員工之利益有關，固屬「可受公評
          之事」，然被告既無法證明其所指摘自訴人以工會幹部名義硬性推銷自家
          水晶產品一事為真實，且未盡相當查證義務，僅以自訴人未本諸利益迴避
          原則，任由公司向自訴人家中購買水晶產品，即擅認自訴人有硬性推銷之
          嫌而發表前開郵件，自難認為被告有相當理由確信其言論為真實，被告既
          欠缺適當之動機，亦已逾越善意發表言論之範疇，顯非就對於可受公評之
          事，而為適當之言論。
    縱上所述，被告前開所辯顯係事後卸責之詞，不足採信，本件事證明確，被告犯
    行堪以認定，應依法論科。
二、核被告所為係犯刑法第三百十條第二項之加重誹謗罪。爰審酌被告素行良好，並
    無前科，有臺灣高等法院檢察署被告前案紀錄表在卷足憑，其係因討論公司內部
    事務，一時失慮對未經查證虛實之內容妄為指摘，足生貶損自訴人名譽之危害及
    其犯罪之手段等一切情狀，量處如主文所示之刑，並諭知易服勞役之折算標準。
三、自訴意旨另以：被告十一月七日電子郵件尚記載「路上的狗屎通常人們的反應是
    避開它，但是不幸踩到了，也只有自認倒楣，把它擦乾淨。現在就是一個清潔的
    動作，因為實在無法忍受。」等文字，係公然侮辱自訴人，因認被告此部分涉有
    刑法第三百零九條第一項公然侮辱罪嫌。訊據被告堅詞否認涉有何公然侮辱之犯
    行，辯稱：伊僅係以前開文字描述個人參與工會事務的感受，雖非個人樂於參與
    的工作，但仍須面對，且伊主觀上並無嘲弄或謾罵他人之意思等語。按非對於特
    定人或可得推知之人所發表之言論，自不構成刑法第三百零九條及第三百十條之
    罪，有司法院院解字第三八０六號解釋可資參照。綜觀被告十一月七日電子郵件
    全文內容，被告所為前開「路上的狗屎通常人們的反應是避開它，但是不幸踩到
    了，也只有自認倒楣，把它擦乾淨。現在就是一個清潔的動作，因為實在無法忍
    受。」之言論，並非針對自訴人所為，而係闡述被告對於工會及職福會各種措施
    之意見及其發表該份電子郵件之緣由，可見被告主觀上既無嘲弄或謾罵自訴人之
    犯意，客觀上復無為足以貶損自訴人社會評價之輕蔑行為，是被告所辯，堪予採
    信。此外，復查無其他積極證據足資證明被告涉有何公然侮辱之犯行，自屬不能
    證明被告犯罪，惟自訴意旨認此部分與前開有罪部分有想像競合犯之裁判上一罪
    關係，爰不另為無罪之諭知，附此敘明。
四、被告經合法傳喚無正當理由不到庭，依刑事訴訟法第三百四十三條、第三百零六
    條之規定不待其陳述逕行判決。
據上論斷，應依刑事訴訟法第三百四十三條、第三百零六條、第二百九十九條第一項
前段，刑法第三百十條第二項、第四十二條第二項，罰金罰鍰提高標準條例第一條前
段、第二條，判決如主文。
中      華      民      國      九十一    年      五    月    二十九    日
                                  臺灣臺北地方法院刑事第五庭
                                      審判長法官  廖紋妤
                                            法官  劉方慈
                                            法官  李家慧
右正本證明與原本無異。
如不服本判決，應於判決送達後十日內向本院提出上訴狀(應抄附繕本)。
                                          書記官  黃秀琴
中      華      民      國      九十一    年      五月    二十九    日
附錄本案論罪科刑法條全文：
刑法第三百十條：
意圖散布於眾，而指摘或傳述足以毀損他人名譽之事者，為誹謗罪，處一年以下有期
徒刑、拘役或五百元以下罰金。
散布文字、圖畫犯前項之罪者，處二年以下有期徒刑、拘役或一千元以下罰金。
對於所誹謗之事，能證明其為真實者，不罰。但涉於私德而與公共利益無關者，不在
此限。
